臺灣高等法院臺中分院刑事判決
111年度上易字第373號
上  訴  人  臺灣臺中地方檢察署檢察官
被      告  郭嘉達


上列上訴人因被告妨害自由案件，不服臺灣臺中地方法院111年
度易字第25號中華民國111年3月15日第一審判決（起訴案號：臺
灣臺中地方檢察署110年度偵字第36577號），提起上訴，本院判
決如下：
    主  文
上訴駁回。
    理  由
一、公訴意旨略以：被告丙○○係證人郭哲榕之弟，證人郭哲榕與
    告訴人乙○○原為夫妻（於民國110年7月27日協議離婚）。緣
    證人郭哲榕於110年7月13日23時許，在其與告訴人乙○○位於
    臺中市○○區○○街00巷0號0樓之00之住處，發現告訴人乙○○、
    丁○○2人獨處一室侵害其配偶權，被告經通知後最後到場，
    竟基於強制犯意，對告訴人丁○○恫稱「若不好好處理，在外
    面會讓你斷手斷腳」等語，並喝令告訴人丁○○、乙○○跪下，
    告訴人2人因而當場下跪，被告以使人心生畏懼之脅迫言詞
    ，使告訴人2人行無義務之事，妨害其2人決定行動自由權利
    之行使，因認被告涉有刑法第304條之強制罪嫌。
二、按犯罪事實應依證據認定之，無證據不得認定犯罪事實，又
    不能證明被告犯罪者，應諭知無罪之判決，刑事訴訟法第15
    4 條第2 項及第301 條第1 項分別定有明文。其次，刑事訴
    訟法上所謂認定犯罪事實之證據，係指足以認定被告確有犯
    罪行為之積極證據而言；如未能發現相當證據或證據不足以
    證明，自不能以推測或擬制之方法，以為裁判基礎（最高法
    院29年上字第3105號、40年台上字第86號判決先例參照）。
    再者，檢察官就被告犯罪事實，應負舉證責任，並指出證明
    之方法，刑事訴訟法第161 條第1 項定有明文，因此，檢察
    官對於起訴之犯罪事實，應負提出證據及說服之實質舉證責
    任。倘其所提出之證據，不足為被告有罪之積極證明，或其
    指出證明之方法，無從說服法院以形成被告有罪之心證，基
    於無罪推定之原則，自應為被告無罪判決之諭知（最高法院
    92年台上字第128 號判決先例參照）。另刑法第304條第1項
    之強制罪，係以強暴、脅迫使人行無義務之事或妨害人行使權利
    為其要件，其所謂「強暴」，意指外在有形暴力（不法腕力）之
    施用，且為對人所為之有形力行使；所謂「脅迫」，係指顯現
    加害意思於外，或將加害之旨通知他人，使其心生畏懼而影
    響或制壓其意思決定，故行為人仍須直接、間接對他人或對
    物實施「強暴」、「脅迫」，致妨害被害人行使權利或使被害
    人行無義務之事，始構成刑法強制罪；反之，如未實施強暴、
    脅迫之手段，縱被害人認遭妨害行使權利或行無意義之事，仍
    無從成立該罪。
三、公訴人認被告丙○○涉有上開犯行，無非係以被告之供述、證
    人即告訴人乙○○、丁○○、證人即乙○○之父張金樹、證人即乙
    ○○之母陳秀梅之證述、員警職務報告、民事起訴狀影本、錄
    音譯文、錄影光碟暨截圖為其主要論據。訊據被告固坦承其
    當日有到場協助證人郭哲榕處理前揭婚姻問題，過程中並有
    出言要求告訴人2人跪下，而告訴人2人有當場下跪等事實，
    然堅決否認涉有上開強制犯行，辯稱：當天我到場時情緒較
    激動，但我沒有對告訴人丁○○說過「若是不好好處理，在外
    面讓你斷手斷腳」這句話，我要求他們下跪是要他們道歉的
    意思，因為長輩都在場，我叫他們下跪他們立刻就跪下去了
    ，我沒有脅迫他們，是他們自知理虧才心甘情願跪下，更何
    況告訴人乙○○父母跟弟弟都在，也沒有表示什麼不妥等語。
四、經查：
  ㈠被告有於前揭時間，抵達前揭地點，協助證人郭哲榕處理其
    發現告訴人2人深夜獨處一室之事，被告到場後，其因認告
    訴人2人有不當之男女交往關係，遂出言責罵告訴人2人，且
    過程中要求告訴人2人跪下，告訴人2人隨即下跪等情，業經
    證人丁○○、乙○○、郭哲榕、郭福明、張金樹、陳秀梅、張立
    呈於警詢或兼於偵訊、原審審理時證述明確，且為被告所是
    認，並有員警出具之職務報告、案發現場之錄影檔案截圖及
    譯文在卷可稽，此部分之事實，堪予認定。
  ㈡公訴意旨雖認被告係以強制之犯意，以對告訴人丁○○恫稱：
    「若不好好處理，在外面會讓你斷手斷腳」之脅迫言詞，喝
    令告訴人丁○○、乙○○下跪而行無義務之事云云。經查，依證
    人丁○○①於110年8月31日初次警詢時證稱：我與告訴人乙○○
    在網路交友軟體認識，當天我在她住處吃東西聊天，證人郭
    哲榕等人衝進門說是她老公，然後質問我們有無發生關係，
    後來他們有說「換作是以前的話，這種事情是要斷手斷腳的
    」，讓我感到被恐嚇等語（見偵36577卷第25至27頁）；②於
    110年9月24日警詢時證稱：當天是證人郭哲榕帶來的其中1
    名男子強逼我下跪，且恐嚇我說「若不好好處理在外面會斷
    手斷腳」，他一來就很大聲喝斥我並要求我跟告訴人乙○○下
    跪等語（見偵36577卷第42至43頁）；③於110年12月1日偵訊
    時證稱：我之前就知道告訴人乙○○是有夫之婦，當天是她找
    我去她租屋處吃飯聊天，證人郭哲榕他們後來開門進來，被
    告是最後到場，被告到場時告訴人乙○○的父母及弟弟也在場
    了，被告一進來就跟我講說「做這種事情的話是要斷手斷腳
    的」，說完還叫我下跪，我有跪下，他也有叫告訴人乙○○跪
    下，她也有跪下，這過程在場其他人都沒有說話等語（見偵
    36577卷第147至148頁）；④於原審審理時證稱：當天被告是
    最後到場的，他一進來先對我咆哮，說了很多不好聽的話，
    其中他說要斷手斷腳，這話讓我感到害怕。（問：他是講「
    若不好好處理，到外面要讓你斷手斷腳」，還是說「你們做
    這種事情出去要被斷手斷腳」）我確定當時被告是用台語對
    我說「你們做這種事情出去會被斷手斷腳」，後來就叫我下
    跪，我就跪下，接著他叫告訴人乙○○跪下等語（見原審卷第
    133至140頁）。
  ㈢是證人丁○○固曾於110年9月24日警詢時證稱被告當天有對其
    嚇稱「若不好好處理在外面會斷手斷腳」等語，然此部分證
    述之內容，與其初次警詢、偵訊時證稱被告是對我說「換作
    是以前的話，這種事情是要斷手斷腳的」或「做這種事情出
    去會被斷手斷腳」等語並不相符，是證人丁○○之指訴有前後
    不一之情況，是否屬實，已有可疑。而當天在場之人就案發
    經過，則分別證述如下：①證人乙○○於警詢、偵訊及原審審
    理時均證稱：當天被告有對證人丁○○說「若是不好好處理，
    在外面會讓你斷手斷腳」等語；②證人張金樹於警詢時，經
    員警詢問「被告有無對告訴人丁○○說出若是不好好處理，在
    外面會讓你斷手斷腳這句話」，其曾被動答覆證稱「有」；
    然於原審審理時則證稱：當天被告是對告訴人丁○○、乙○○說
    「你們這樣做，出去不怕被人家斷手斷腳嗎」等語；③證人
    陳秀梅於警詢、原審審理時均證稱：被告有對證人丁○○說「
    若是不好好處理，在外面會讓你斷手斷腳」等語；④證人郭
    哲榕於警詢時證稱：當天被告有叫告訴人乙○○、丁○○下跪，
    他們就下跪了，也沒說不願意，我全程都在場，我確定被告
    並沒有跟告訴人丁○○說過「這件事若不好好處理出去在外面
    會斷手斷腳」這句話等語；⑤證人郭福明於警詢時證稱：當
    天我並沒有聽到被告有對告訴人丁○○說出「這件事若不好好
    處理出去在外面會斷手斷腳」這句話等語；⑥證人張立呈於
    警詢時證稱：被告沒有對告訴人丁○○說出「這件事若不好好
    處理出去在外面會斷手斷腳」這句話，我有段時間在門口及
    照顧我媽媽，沒特別注意被告有沒有恐嚇告訴人丁○○等語。
    是依在場證人乙○○、張金樹、陳秀梅、郭福明、張立呈之上
    開證詞，其等之證言亦不盡相符，是被告當天究竟有無對告
    訴人丁○○恫稱：若是不好好處理出去要讓你斷手斷腳等語，
    已有可疑。況且，證人丁○○於原審審理時，經檢察官質之其
    於偵查中供述不一之情況，證人丁○○業已明確答稱：我確定
    他是以臺語說「你們做這種事情出去會被斷手斷腳」等語，
    業如前述，而所謂「做這種事情是要被斷手斷腳」，文義上
    應係指告訴人2人行為實有不該、為世道不容之意，應是被
    告認為告訴人等存有不當之男女交往關係之當下所為情緒發
    洩性之指摘之詞，尚難認定其確有具體加害告訴人2人生命
    、身體之意思。
  ㈣再者，依證人郭哲榕於警詢中證稱：被告叫告訴人2人下跪，
    他們2人一聽到被告要他們下跪，他們就自己下跪了，也沒
    說不願意，被告也沒有拿任何武器或器具等語（見偵卷第18
    至20頁）；證人乙○○於原審審理時證稱：被告當天先用臺語
    叫告訴人丁○○跪下，告訴人丁○○跪下之後被告質問我們有無
    發生性行為，接著被告用臺語對我說「妳也給我跪下」，他
    叫我跪我就跪了等語（見原審卷第115至116頁）；證人陳秀
    梅於警詢、原審審理時證稱：被告當天以臺語對告訴人2人
    說「跪下」，他們2人就跪下去了，沒有說不要跪，當下告
    訴人乙○○也沒有示意要求救，我當下覺得是我女兒外遇的錯
    ，覺得對郭家很羞愧，所以我也不好意思說什麼等語（見偵
    卷第57頁；原審卷第130頁）；證人張金樹於警詢、原審審
    理時證稱：被告當時用臺語對告訴人丁○○說「你給我跪下」
    ，告訴人丁○○就順從跪下了，接著叫告訴人乙○○也跪下，告
    訴人乙○○當場沒有說她不要、也沒有示意要向我求救的舉動
    等語（見原審卷第123頁），顯見當時被告僅口頭要求告訴
    人丁○○、乙○○下跪，而告訴人2人即下跪，是自客觀情況觀
    之，被告並無施以強暴、脅迫之手段；參以，案發當時告訴
    人乙○○係證人郭哲榕之妻，而告訴人丁○○亦知悉其係有配偶
    之人，此為告訴人丁○○於偵訊中證述明確（見偵卷第147頁
    ），其2人於深夜獨處一室之情況下，為早已起疑其妻有外
    遇之證人郭哲榕等突然啟門入室，告訴人2人驚慌之餘，當
    有自知理虧之處，又當時尚有告訴人乙○○之父親、母親、弟
    弟均在場，告訴人乙○○既有親友在旁，可得充分奧援，然其
    下跪當時亦未求助他人，此經證人乙○○、郭福明、陳秀梅於
    警詢或兼於原審審理時證述明確，是告訴人2人下跪之原因
    ，或係因其等對於深夜共處一室而為證人郭哲榕發現一事感
    到抱歉或愧疚，尚難依此而遽認被告有何強制之犯意及犯行
    甚明。
  ㈤綜上，本件查無被告客觀上有何施強暴，或以言語、身體上
    之動作表明加害之意等行為，從而被告所為，核與刑法強制
    罪之構成要件有間，要難以上開罪責相繩。 
五、基上所述，公訴意旨固認被告犯強制罪嫌，但依檢察官所舉
    證據，均無法證明上開被告確有公訴意旨所指之上開犯行，
    仍有合理之可疑，尚難僅以推測或擬制之方法，遽為不利於
    被告認定。此外，復查無其他證據足認上開被告有檢察官所
    指上開犯行，揆諸首揭說明，依「罪證有疑、利於被告」原
    則，此部分應為被告無罪之諭知。原審因之對被告諭知無罪
    ，並無違誤，檢察官仍執前詞以被告使告訴人2人下跪構成
    強制罪為由而提起上訴，依前揭理由欄四、㈣所示之論述及
    說明，為無理由，應予駁回。
據上論斷，應依刑事訴訟法第368條，判決如主文。
本案經檢察官蔡仲雍提起公訴，檢察官王淑月提起上訴，檢察官
甲○○到庭執行職務。
中　　華　　民　　國　　111 　年　　8 　　月　　4 　　日
            刑事第三庭  審判長法  官  楊  真  明
                              法  官  邱  顯  祥
                              法  官  李  明  鴻 
以上正本證明與原本無異。
不得上訴。 
                              書記官  陳  慈  傳   
　　　　　　　　　　　　　　　 
中　　華　　民　　國　　111 　年　　8 　　月　　4 　　日